【裁判字號】    99,訴,464
【裁判日期】    991230
【裁判案由】    偽造文書等
【裁判全文】
臺灣臺北地方法院刑事判決               99年度訴字第464號
公  訴  人  臺灣臺北地方法院檢察署檢察官
被      告  楊惟晶
上列被告因偽造文書等案件，經檢察官提起公訴（99年度偵字第
2381號），本院判決如下：
    主  文
楊惟晶無罪。
    理  由
一、公訴意旨略以：被告楊惟晶於民國97年12月30日上午7 時17
    分起至同日上午9時18分止，及於97年12月31日上午7時21分
    起至同日上午8時22分止，將其所有之車號V8-4106號自用小
    客車，停放在臺北縣中和市（已改制為新北市中和區○○○
    路之臺北縣（已改制為新北市，下同）政府公有停車格內，
    而收到編號分別為F2CUAC94490K8G5號及F2CVAC94490KFP5號
    之臺北縣停車繳費通知單共2 紙，詎其明知上開通知單上註
    記應繳之停車費各為新臺幣（下同）60元及40元，竟仍基於
    意圖為自己不法之利益及變造私文書之犯意，於不詳時間、
    地點，以不詳方式將上開編號F2CUAC94490K8G5 號通知單上
    「08:18」及「09:18」及編號F2CVAC94490KFP5 號通知單上
    「08:22 」所對應之「管理員簽章」欄中，停車管理員以原
    子筆註記之簽章予以刮除，並於98年1月6日持上開變造之停
    車繳費通知單2紙，至位於臺北市○○區○○路158之「全家
    便利超商」繳納停車費，使全家便利超商之店員陷於錯誤，
    誤認上開繳費通知單上所註記應繳之金額均為20元，遂僅收
    取共40元之停車費，使被告因而獲取短繳60元停車費之利益
    。因認被告涉犯刑法第216條、第210條之行使變造私文書及
    同法第339條第2項之詐欺得利罪嫌等語。
二、按犯罪事實應依證據認定之，無證據不得認定犯罪事實，又
    不能證明被告犯罪者，應諭知無罪之判決，刑事訴訟法第15
    4條、第301條第1 項前段分別定有明文。次按認定犯罪事實
    所憑之證據，雖不以直接證據為限，間接證據亦包括在內，
    然而無論直接證據或間接證據，其為訴訟上之證明，須於通
    常一般之人均不致有所懷疑，而得確信其為真實之程度者，
    始得據為有罪之認定，倘其證明尚未達到此一程度，有合理
    之懷疑存在而無從使事實審法院得有罪之確信時，即應由法
    院為諭知被告無罪之判決，最高法院76年臺上字第4986號判
    例意旨可資參照。再按刑事訴訟法第161條已於91年2月8 日
    修正公布，其第1 項規定：檢察官就被告犯罪事實，應負舉
    證責任，並指出證明之方法。因此，檢察官對於起訴之犯罪
    事實，應負提出證據及說服之實質舉證責任。倘其所提出之
    證據，不足為被告有罪之積極證明，或其指出證明之方法，
    無從說服法院以形成被告有罪之心證，基於無罪推定之原則
    ，自應為被告無罪判決之諭知，最高法院亦著有92年臺上字
    第128號判例意旨可資參照。
三、公訴人認被告涉犯本件行使變造私文書及詐欺得利之犯行，
    無非係以證人張書玉於警詢及偵訊時之證述、臺北縣停車繳
    費通知單2紙、汽車車籍查詢資料、98年9月23日臺北縣政府
    交通局北交營字第0980801093號函及所附臺北縣路邊停車費
    收入損失金額計算表、停車單查詢列表、通知單及收據查詢
    表及被告於偵訊時之陳述等，為其主要論據。
四、證據能力方面：
    按被告以外之人於審判外之言詞或書面陳述，除法律有規定
    者外，不得作為證據，刑事訴訟法第159條定有明文。又被
    告以外之人於偵查中向檢察官所為之陳述，除顯有不可信之
    情況者外，得為證據，刑事訴訟法第159條之1第2項亦有明
    文。另被告以外之人於檢察事務官、司法警察官或司法警察
    調查中所為之陳述，與審判中不符時，其先前之陳述具有較
    可信之特別情況，且為證明犯罪事實存否所必要者，得為證
    據，同法第159條之2亦有明定。再按被告以外之人於審判外
    之陳述，雖不符前4 條之規定，而經當事人於審判程序同意
    作為證據，法院審酌該言詞陳述或書面陳述作成時之情況，
    認為適當者，亦得為證據；當事人、代理人或辯護人於法院
    調查證據時，知有第159條第1項不得為證據之情形，而未於
    言詞辯論終結前聲明異議者，視為有前項之同意，同法第15
    9條之5規定甚明。經查：
  (一)證人張書玉於警詢之陳述，對被告而言，屬審判外之陳述，
    被告於本院準備程序亦主張上開警詢之陳述無證據能力（見
    本院卷第15頁），亦無上開同意或視為同意做為證據之情形
    ，揆諸上揭規定，證人張書玉警詢之陳述無證據能力。
  (二)證人張書玉於偵查中之陳述，對被告而言，雖亦屬審判外之
    陳述，惟現階段刑事訴訟法規定檢察官代表國家偵查犯罪、
    實施公訴，依法其有訊問被告、證人及鑑定人之權，證人、
    鑑定人且須具結，而實務運作時，檢察官偵查中向被告以外
    之人所取得之陳述，原則上均能遵守法律規定，不致違法取
    供，其可信度極高，是以被告以外之人前於偵查中所為之證
    述，除反對該項供述得具有證據能力之一方，已釋明「顯有
    不可信之情況」之理由，不宜遽指該證人於偵查中之陳述不
    具證據能力，爰認證人張書玉於偵查中之陳述，適為本案證
    據。
五、實體方面：
    被告確有收到上開2 紙停車繳費通知單，且係其親自持以繳
    費並短繳60元等情，業據被告坦承不諱，且有上開停車繳費
    通知單2紙、汽車車籍查詢資料、98年9月23日臺北縣政府交
    通局北交營字第0980801093號函及所附臺北縣路邊停車費收
    入損失金額計算表、停車單查詢列表、通知單及收據查詢表
    附卷可稽（見臺灣臺北地方法院檢察署99年度偵字第2381號
    卷第10頁至第15頁），該情應堪認定。惟被告堅詞否認有何
    行使變造私文書及詐欺得利之犯行，辯稱：其並未變造上開
    停車繳費通知單，繳費單一直放在其車內，開單那幾天天氣
    不好均下雨，停車繳費單並無塑膠套，原子筆筆跡應係風吹
    日曬而淡掉，其繳費時同時繳6張，有4張金額超過20元，超
    商人員可能因筆跡較淡未看清楚，才只收20元等語。經查：
  (一)證人張書玉證稱：採購停車收費通知單前，會請廠商將停車
    收費通知單送標準檢驗局針對紙質之防水、遇熱等檢驗，且
    要求停車收費管理員在路上巡查，每小時簽注代號1 次，97
    年時係要求以黑色或藍色原子筆簽寫；開單時管理員會手持
    PDA 鍵入車號等資料，並列印通知單，機器每天交回辦公室
    進行資料傳輸，民眾持通知至超商單繳款，超商會傳回所收
    取之停車費資料，經比對不符部分，則通知代收業者進行對
    帳，超商會將通知單寄回審核，故發現通知單疑似遭塗改之
    情形；97年8 月開始發現類似案件，尚無法判斷如何塗改，
    對管理員原子筆簽章為何不見亦感懷疑，通常原子筆筆跡會
    留在簽註欄，即使雨水潑溼，原子筆筆跡也不會不見如此乾
    淨，因發現此情形，故在去（98）年開始改用印章方式，減
    少原子筆簽章；在與超商查核時，每月將近有5、6百件案子
    ，並非每一件均移送，因有些筆跡模糊或是消失一半，該等
    情形較可能發生，但像本案筆跡完全不見是極少數，非常異
    常等語（見同上偵卷第39頁至第41頁）。是證人張書玉僅就
    停車收費通知單曾送標準檢驗局為紙質之防水、遇熱檢驗、
    開單流程、與超商對帳之情形、對發現類似案件之質疑及指
    出本案於其他案件之差異而為陳述，並未證述本件通知單確
    遭塗改或確為被告所塗改，洵難以證人張書玉之證述而為被
    告不利之認定。
  (二)被告雖供稱：上開通知單未曾交付他人，自始至終皆為其所
    持有等語，然被告否認有變造上開停車繳費通知單之犯行，
    尚難僅憑被告該等供述，遽認上開通知單上原子筆簽章筆跡
    係於被告持有之時間內掉落，更遑論得出該等筆跡為被告所
    刮除之結論。是依公訴人所提上開各證據，尚不足獲致上開
    通知單係經變造或被告有變造上開通知單之犯行。
  (三)證人即上開通知單之開單人員蘇淑玲到庭具結證稱：上開通
    知單上的筆跡確實為其所簽，不見部分，依其判斷有可能是
    雨淋，因其上次來當證人後，像最近下雨，其就特別注意這
    種情形，其有帶筆過來，可以試試看泡水之後是否會掉等語
    （見本院卷第79頁）。而證人蘇淑玲為第一線之開單人員，
    其依實際開單經驗所為之陳述，應值採信，堪為被告有利之
    認定。
  (四)本院依被告之聲請，將上開通知單送內政部警政署刑事警察
    局鑑定，結果為：發現有油墨殘留及刮擦之現象，不排除書
    寫油墨有遭刮除之虞，有該局99年10月19日刑鑑字第099013
    6842號鑑定書在卷可參（見本院卷第52頁）。該鑑定書僅謂
    「書寫油墨有遭刮除之虞」，依反面解釋，即謂油墨殘留及
    刮擦之現象，仍有可能係刮除以外之原因所致，況縱該等現
    象係人為所刮除，亦無法推斷確係被告所為。是上開鑑定結
    果，亦不足為被告不利之認定。
  (五)本院審酌被告所提且為公訴人所不爭執之被告自95年10月12
    日起至98年12月17日止之停車單查詢列表，其所繳納之通知
    單計336張，共繳納1 萬750元，其中繳費超過20元之單據計
    126張，僅本件上開2收費單出現收費金額不符之情形，其餘
    各次均如實繳費完成，衡諸被告如時繳交費用之張數及金額
    及本件短繳金額僅60元，實難認被告有何變造上開通知單而
    行使以詐欺得利之動機。
  (六)本院另審酌證人蘇淑玲於97年12月30日及同年月31日所開立
    之通知單計295張，除本件上開2張外，另有10張亦發生收費
    不符之情形，該10張之開單時間均係集中於各日之上午7 時
    許，而與本件上開2 張相近，有臺北縣政府交通局99年11月
    12日北交營字第0991082755號函附之「臺北縣政府交通局停
    車營運科中和停車管理場管理員蘇淑玲 97/12/30~97/12/31
    開單資料」1 份在卷足憑（見本院卷第61頁至第65頁），實
    難排除該等通知單均係出於相同但不明之因素始生收費不符
    情形之可能性，益徵逕認本件上開通知單筆跡為被告刮除之
    不當。
六、綜上所述，本件依公訴人所提證據，尚不足認定被告有變造
    上開通知單之行為，更遑論行使變造私文書及詐欺得利之犯
    行，本院認尚未達於通常一般之人均不致有所懷疑之有罪確
    信心證，基於無罪推定之原則，自不能為被告有罪之認定，
    此外，復查無其他積極證據足資證明被告確有公訴人所指之
    犯行，揆諸首開說明，本件犯罪尚屬不能證明，應為被告無
    罪之諭知，以昭審慎。
據上論斷，應依刑事訴訟法第301條第1項，判決如主文。
本件經檢察官黃碧玉到庭執行職務。
中    華    民    國    99    年    12    月    30    日
                  刑事第十四庭   審判長法  官  吳冠霆
                                       法  官  李殷君
                                       法  官  賴武志
以上正本證明與原本無異。
如不服本判決應於收受送達後10日內向本院提出上訴書狀，並應
敘述具體理由；其未敘述上訴理由者，應於上訴期間屆滿後20日
內向本院補提理由書（均須按他造當事人之人數附繕）「切勿逕
送上級法院」。
                                       書記官  劉麗英
中    華    民    國    99    年    12    月    30    日

司法院資訊處製作；財團法人民間司法改革基金會備份。
